【裁判字號】    97,再易,110
【裁判日期】    971230
【裁判案由】    損害賠償
【裁判全文】
臺灣高等法院民事判決                 97年度再易字第110號
再 審原 告  甲○○
            乙○○
共      同
訴訟代理人  顏文正律師
再 審被 告  中華工程股份有限公司
法定代理人  戊○○
再 審被 告  丁○○
            丙○○
共      同
訴訟代理人  丁中原律師
            沈妍伶律師
上列當事人間損害賠償事件，上訴人對於中華民國97年4月3日本
院95年度重上更(一)字第55號確定判決，提起再審之訴，本院於97
年12月16日言詞辯論終結，判決如下：
    主  文
再審之訴駁回。
再審訴訟費用由再審原告負擔。
    事實及理由
一、再審原告起訴主張：坐落台北縣瑞芳鎮大坑埔大坑內小段54
    之2、91地號土地（以下合稱系爭土地）為伊共有，再審被
    告擅自開挖系爭土地，施作施工便道損害系爭土地。惟本院
    95年度重上更(一)字第55號確定判決（下稱原確定判決）採認
    台灣基隆地方法院檢察署（下稱基隆地檢署）檢察官於民國
    88年8月11日履勘現場時，指示台北縣瑞芳地政事務所人員
    （下稱瑞芳地政事務所）就現場之便道施測，其結果為820
    平方公尺（即土地複丈成果圖C、D、E、F、G、H部分），而
    未採認台灣省土木技師公會（下稱土木技師公會）之鑑定報
    告書所附之現場會勘實測地形圖、建議恢復原狀橫斷面-1、
    建議恢復原狀橫斷面-2等資料所示，建議填土回復原狀之範
    圍除上開820平方公尺外，尚含其右側山坡坡度斜面被開挖
    部分土地（見本院卷103頁現場會勘實測地形圖中黃色部分
    土地）。另採認土木技師公會97年1月28日（97）省土技字
    第0596號函所示系爭土地被開挖土方為7,424立方公尺，不
    採信前揭鑑定報告書計算之18,046立方公尺，其認定均違反
    經驗法則及論理法則。又依水土保持法第8條第1項第5款之
    規定，系爭土地經開挖後即需進行水土保持，前揭鑑定報告
    書亦列載排水設施費新台幣（下同）150,000元、水土保持
    計畫許可及監造250,000元、雜項工程305,612元，惟原確定
    判決未將上開水土保持費用計入金錢賠償數額，違反民事訴
    訟法第222條第2項之規定。系爭土地經開挖之土方數量為
    16,113.18立方公尺，扣除原確定判決所採認之被開挖土方
    數量7,424立方公尺，餘8,689.18立方公尺未受賠償，以每
    立方公尺140元計算，再審被告應再連帶賠償1,216,485元。
    爰依民事訴訟法第496條第1項第1款之規定，提起再審之訴
    ，求為命(一)原確定判決關於駁回下列第(二)項部分廢棄。(二)上
    開廢棄部分，再審被告應再連帶給付再審原告1,216,485元
    ，及再審被告中華工程股份有限公司自90年2月9日、再審被
    告丁○○自90年2月10日、再審被告丙○○自90年2月11日起
    均至清償日止，按年息5％計算之利息。
二、再審被告則以：再審原告泛稱一般開挖山坡地均會以斜坡方
    式開挖，原確定判決認定被開挖面積僅平面便道之820平方
    公尺，有違經驗法則云云，惟未具體指摘原確定判決違反何
    一經驗法則，更未舉證系爭土地有斜坡被開挖之情事，況縱
    認系爭土地有以斜坡開挖，亦僅影響斜坡開挖之深度，與被
    開挖面積無涉，原確定判決計算金錢賠償時，已將開挖深度
    及土方數量均列入，自無違反經驗法則。另原確定判決採認
    鑑定機關之意見，認系爭土地若回復原狀顯不切實際，不利
    於山坡地保育，其既不採用回復原狀之方式以賠償損害，則
    未計入水土保持之相關費用，亦無違反水土保持法。又前揭
    91-0226鑑定報告書係就該山坡地遭受破壞之全部面積計算
    ，非僅限於系爭土地受損害面積，嗣該土木技師公會乃重新
    核算系爭土地被侵害之範圍，而以97年1月28日（97）省土
    技字第0596號函認被開挖土方有7,424立方公尺，為原確定
    判決採認，亦無違反經驗法則及論理法則等語，資為抗辯。
    求為命駁回再審原告之訴。
三、按民事訴訟法第496條第1項第1款所謂適用法規顯有錯誤者
    ，係指確定判決所適用之法規顯然不合於法律規定，或與司
    法院現尚有效及大法官會議之解釋，或最高法院有效之判例
    顯然違反者而言，含消極之不適用法規，顯然影響裁判者，
    但不包含漏未斟酌證據、判決理由不備、判決理由矛盾、取
    捨證據及認定事實錯誤之情形在內（司法院釋字第177號解
    釋、最高法院60年台再字第170號、63年台上字第880號判例
    、92年度台上字第320號判決意旨參照）。
四、經查：
  (一)原確定判決係以：1.基隆地檢署檢察官曾赴現場勘驗，並就
    受損害土地面積囑託瑞芳地政事務所測量，其測量結果認系
    爭土地受害面積為820平方公尺 (即如原確定判決附圖編號C
    、D、E、F、G、H所示），此有勘驗筆錄、現場照片及土地
    複丈成果圖可稽。2.另土木技師公會之鑑定報告書雖認系爭
    土地回復原狀所需植生面積為2,976平方公尺，惟該函亦記
    載：「有關系爭山坡地恢復原來應有狀態所需費用計算並未
    引用該數字（指上開鑑定標的土地面積820平方公尺），故
    對鑑定結果並不影響」；且鑑定人陳良雄亦到場證稱：「依
    照鑑定報告第8頁，基隆地院91年3月27日文主旨第3行『應
    以何方式回復該山坡地原來應有狀態』，我鑑定的範圍是以
    山坡地現場之狀況來做鑑定，除了報告書第1頁所載4筆土地
    (即系爭土地及同地段91之16、91之17地號土地）外，還包
    括其他的土地」，「（鑑定報告書所載開挖數量、回填數量
    、被運出數量、植生數量）是（包括系爭土地以外的土地）
    。我鑑定的結果是針對現狀全部需要回復原狀的狀況去做鑑
    定，沒有限於54之2、91地號（即系爭土地）」，「（系爭
    土地被破壞的面積）是（如鑑定報告13頁所附土地複丈成果
    圖所示）」，「（鑑定報告所載植生面積）是（包括所有被
    侵害土地之應植生面積）」，「實際上鑑定報告上所載回復
    原狀所需數量是包括山坡地全部，沒有只限於這4筆土地…
    我認為必須要全部回復才可以，不能只針對這4筆回復原狀
    」，「（鑑定報告上回復原狀費用）計算的基礎還是含括整
    個山坡地」等語，而認定上開鑑定報告所載植生面積係以該
    山坡地遭破壞之全部面積為計算基準，非僅限於系爭土地受
    損害部分面積，故不採認上開鑑定報告所載之植生面積為
    2,976平方公尺等情（見原確定判決書5頁、6頁「事實及理
    由」五、(一)以下）。3.因上開鑑定報告書所計算之數據，係
    包含該山坡地遭破壞之全部面積為計算基準，非僅限於系爭
    土地受損害之部分，已如前述，故土木技師公會重新核算系
    爭土地回復原狀所需之費用，而計算系爭土地被開挖土方數
    量為7,424立方公尺，並非原先鑑定報告書所計算之18,046
    立方公尺（見原確定判決書8頁「事實及理由」五、(三)以下
    ）。是原確定判決已審酌該勘驗筆錄、現場照片、土地複丈
    成果圖、土木技師公會作成之鑑定報告書（含現場會勘實測
    地形圖、建議恢復原狀橫斷面-1、建議恢復原狀橫斷面-2）
    、證人陳良雄之證言等證據資料，並詳敘認定系爭土地受侵
    害面積為820平方公尺、被開挖土方數量為7,424立方公尺之
    理由，既係斟酌上開全辯論意旨及調查證據之結果，為其立
    論依據，難謂有何違背經驗法則及論理法則可言。退步言之
    ，縱認原確定判決所為上開認定事實錯誤，揆諸前揭說明，
    亦非民事訴訟法第496條第1項第1款所定適用法規顯有錯誤
    之範疇。再審原告執此指摘適用法規顯有錯誤云云，洵無足
    取。
  (二)再審原告另主張原確定判決未將水土保持費用計入金錢賠償
    額，違反民事訴訟法第222條第2項、水土保持法第8條第1項
    第5款之規定云云。查前揭鑑定報告書所附「系爭山坡地恢
    復原來狀態所需費用計算表」固列載排水設施、水土保持計
    畫許可及監造、雜項工程等費用，惟土木技師公會97年1月
    28日（97）省土技字第0596號函認「．．三就該54之2地號
    及91地號等2筆土地被開挖後之現狀而言，該54之2地號及91
    地號等2筆土地為一平坦之土地，在使用方便性上，目前之
    平坦土地，實較被開挖前為優，若將該54之2地號及91地號
    等2筆土地恢復原狀，將形成一個約4-12公尺寬，平均約10
    公尺高，且頂面成為約45度斜坡之土堤，顯然不切實際，且
    更加破壞原有地形地貌，不利山坡地保育」，為原確定判決
    所採認，而認依社會觀念堪認系爭土地受損害部分已不能回
    復原狀（見原確定判決書8頁「事實及理由」五、(二)、3.以
    下）。是原確定判決既不採回復原狀方式以填補損害，故其
    未列計上開回復原狀所需之水土保持相關費用，自無違背民
    事訴訟法第222條第2項、水土保持法第8條第1項第5款之規
    定，再審原告此之主張，亦不可採。
五、綜上，原確定判決並無民事訴訟法第496條第1項第1款所定
    之適用法規顯有錯誤事由，再審原告執此提起再審之訴，請
    求再審被告應再連帶給付再審原告1,216,485元，及再審被
    告中華工程股份有限公司自90年2月9日、再審被告丁○○自
    90年2月10日、再審被告丙○○自90年2月11日起均至清償日
    止，按年息5％計算之利息，為無理由，應予駁回。
六、本件事證已臻明確，兩造其餘攻擊防禦方法及立論之證據資
    料，均經本院審酌後，對判決結果不生影響，爰無庸逐一論
    述，併此敘明。
七、據上論結，本件再審之訴為無理由，依民事訴訟法第505條
    、第449條第1項、第78條、第85條第1項前段，判決如主文
    。
中    華    民    國    97    年    12    月    30    日
                    民事第十六庭
                        審判長法  官  劉靜嫻
                              法  官  湯美玉
                              法  官  呂淑玲
正本係照原本作成。
不得上訴。
中    華    民    國    97    年    12    月    30    日
                              書記官  明祖全


司法院資訊處製作；財團法人民間司法改革基金會備份。
